【裁判字號】    97,訴,968
【裁判日期】    970731
【裁判案由】    返還借款
【裁判全文】
臺灣板橋地方法院民事判決               97年度訴字第968號
原      告  甲○○
訴訟代理人  李志雄律師
被      告  乙○○
上列當事人間請求返還借款事件，經本院於民國97年6 月19日言
詞辯論終結，判決如下：
    主  文
被告應給付原告新台幣柒拾萬捌仟元，及自民國九十七年五月三
十一日起至清償日止按年息百分之五計算之利息。
訴訟費用由被告負擔。
本判決於原告以新台幣貳拾壹萬元供擔保後，得假執行；但被告
以新台幣柒拾萬捌仟元預供擔保後，得免假執行。
    事實及理由
一、本件原告起訴主張：
  (1)緣民國95年12月5 日及96年3 月30日被告先後向原告借款新
    台幣（下同）36萬8000元及34萬元，並指示原告將出借款項
    匯入其妻蔡素娟之銀行帳戶，即一再藉故未將前揭借款返還
    原告，原告不得已於97年4 月23日發函請被告於函到後5 日
    內還款，前開函件已於97年4 月30日送達被告，97年5 月7
    日送達屆滿7 日，被告未為清償借款，原告不得已提起本件
    訴訟。
  (2)原告從未於95年12月4 日及96年3 月14日分別向被告借款人
    民幣13萬元及8 萬元，又被告所提被證二及被證四，原告均
    否認其真正。倘  鈞院認原告尚不足證明兩造存在消費借貸
    關係，原告亦得依不當得利之法律關係，返還如訴之聲明所
    示之金額及利息。
  (3)為此，依據借貸與不當得利之法律關係，請求被告給付70萬
    80 00 元，及自97年5 月31日（原告於本院97年6 月19日審
    理時更正利息起算日為97年7 月31日）起至清償日止按年息
    5% 計 算之利息。並陳明願供擔保請准宣告假執行。
二、被告則抗辯：
  (1)原告95年12月5 日、96年3 月30日分別匯至被告之妻銀行帳
    戶款項，皆係清償其先後於95年12月4 日、96年3 月14日向
    被告之借款。原告與其妻陳惠如於95年10月間，欲以購買機
    器設備方式替入股被告所有中國肇慶市中頂電子企業有限公
    司（下稱中頂公司），因該公司廠房皆位於中國大陸，故原
    告需人民幣作為購買機器之交易貨幣，然因原告持有人民幣
    額度不足，故商請被告調度資金，為求便利，兩造約定被告
    提供人民幣13萬元貸與原告，再由原告按當時匯率返還新台
    幣55萬元予被告。於同年12月4 日將該筆款項交予原告，隨
    即原告及中頂公司員工林朝崇，一同前往深圳市公明尚威電
    機公司購買8 套機器設備。並經協調，該筆款項扣除報關費
    用、裝櫃費等費用（合計為新台幣1 萬8200元），再由原告
    匯款至被告之妻銀行帳戶。而於日年月5 日，原告將上開餘
    款新台幣36萬8000元匯至被告妻之銀行帳戶，上開過程皆有
    對帳單、中頂公司12月份現金收支明細表、退股協議書可稽
    。至於原告於96年3 月30日匯至被告之妻銀行帳戶款項，則
    是原告於同年3 月14日在中國肇慶市向被告借貸人民幣8 萬
    元，後於同年月30日返還該筆款項予被告，此亦有中頂公司
    現金支出傳票可證。則原告稱對被告有借款，殊屬非是。
  (2)原告主張對於被告有借貸關係，自應負舉證責任。又原告主
    張對被告有不當得利返還請求權，亦志就債務不存在之事實
    負舉證責任。
三、經查原告主張其於95年12月5 日及96年3 月30日借款36萬80
    00元及34萬元予被告，並匯入被告之妻蔡素娟銀行帳戶之事
    實，及原告於97年4 月23日以存證信函催告被告於函到後7
    日返還借款，被告於97年4 月30日收受上開信函，迄於97年
    5 月7 日送達屆滿7 日，被告仍未清償之事實，已據提出匯
    款單2 件、存證信函及送達回執各1件為證，自堪信為真。
四、本件爭點與本院判斷：
  (1)原告依據借貸之法律關係請求被告清償借款部分：
  「當事人主張有金錢借貸關係存在，須就其發生所須具備之
    特別要件即金錢之交付及借貸意思表示互相一致負舉證之責
    任，若僅證明有金錢之交付，未證明借貸意思表示互相一致
    者，尚不能認為有金錢借貸關係存在。」最高法院81年度台
    上字第2372號判決著有明文。
  查居於95年12月5 日及96年3 月30日將36萬8000元及34萬元
    匯入被告之妻蔡素娟銀行帳戶，惟此僅能證明原告有交付被
    告金錢之事實，並不能證明兩造間有金錢借貸關係存在，而
    原告既未能證明兩造間就借貸意思表示已互相一致，則其依
    據借貸之法律關係請求被告清償借據，顯無可採。
  (2)原告請求被告返還不當得利部分：
  按「當事人主張有利於己之事實，就其事實有舉證之責任，
    民事訴訟法第二百七十七條定有明文。又原告於起訴原因已
    有相當之證明，而被告於抗辯事實並無確實證明方法，僅以
    空言爭執者，當然認定其抗辯事實之非真正，而應為被告不
    利益之裁判，本院十八年上字第一六七九號著有判例可資參
    照。經由銀行以電匯金錢與他人，依現行銀行實務作業，匯
    款單據上不必載明匯款原因，自無從僅以電匯之事實證明匯
    款之原因，而本件上訴人前曾主張本件匯款新台幣一百零三
    萬元為被上訴人向伊之借款，訴請被上訴人返還，因無法舉
    證而受敗訴之判決，係爭匯款既非被上訴人向上訴人之借款
    ，上訴人於本件主張係爭匯款並無法律上之原因，應可認為
    已有相當之證明，參酌前述法條、判例，即應由被上訴人就
    所辯係爭匯款係上訴人借予陳○堅、伊僅提供伊之帳戶供上
    訴人使用等情負舉證責任，被上訴人才能免責。」最高法院
    87年台上字第730 號判決著有明文。
  查原主張其於95年12月5 日及96年3 月30日借款36萬8000元
    及34萬元予被告，並匯入被告之妻蔡素娟銀行帳戶，而依據
    借貸之法律關係請求被告清償借款部分，既經本院認原告無
    法舉證而為不利之判決，揆諸前揭最高法院判決要旨，應認
    原告主張係爭匯款並無法律上之原因已有相當之證明，則原
    告依據不當得利之法律關係請求被告返還70萬8000元，核屬
    有據。又原告已於96年4 月23日函知被告返還，及被告於96
    年4 月30日收受上開催告函之事實，亦據兩造所不爭執，則
    被告於96年4 月30日即知悉其受領匯款無法律上之原因，原
    告自得請求被告返還自96年5 月31日起至清償日止按年息5%
    計算之利息。
  被告雖抗辯其於95年12月4 日借款新台幣55萬元予原告，並
    於當日交付該筆款項（即13萬元人民幣）予原告云云，惟已
    據原告所否認，而被告所提出之被證一，其上僅書寫「華僑
    銀行－新莊分行，帳號：00000000000000，戶名：蔡素娟，
    匯55萬，12/5」等文句，被證二則係中頂電子企業有限公司
    所製作95年12月份現金收支明細表，均無法證明被告有交付
    借款13萬人民幣於原告之事實，核被告此部分之抗辯，顯屬
    無據，不足採信。
  被告雖又抗辯其於96年3 月14日在中國肇慶巿借款人民幣8
    萬元予原告云云，並被證三之協議書、與被證四之現金支出
    傳票各1 件為證，惟上開協議書係陳惠玲與中頂電子有限公
    司間所簽訂，上開現金支票傳票則係中頂電子企業有限公司
    片面所製作，均與被告有無交付原告人民幣8 萬元無關，不
    足以證明被告有交付原告人民幣8 萬元之事實，核被告此部
    分之抗辯，亦屬無據，洵無採可。
五、從而，原告依據不當得利之法律關係，請求被告給付70萬80
    00元，及自97年5 月31日起至清償日止，按年息5%計算之利
    息，為有理由，應予准許。又兩造均陳明願供擔保，聲請宣
    告假執行與免假執行，核無不合，爰分別酌定相當擔保金額
    准許之。
六、結論：原告之訴為有理由，依民事訴訟法第78條、第390 條
    第2 項、第392 條第2 項，判決如主文。
中    華    民    國    97    年    7     月    31    日
                  民事第三庭    法  官  何君豪
以上正本係照原本作成
如對本判決上訴，須於判決送達後20日內向本院提出上訴狀
中    華    民    國    97    年    7     月    31    日
                                書記官  黃琴茜


司法院資訊處製作；財團法人民間司法改革基金會備份。
